【裁判字號】    89,上,452
【裁判日期】    900605
【裁判案由】    拆屋還地
【裁判全文】
臺灣高等法院臺中分院民事判決      八十九年度上字第四五二號
      上  訴  人    乙○○
      訴訟代理人    蔡富美
      被 上訴 人    甲○○○.
      訴訟代理人    李榮雄
右當事人間拆屋還地事件，上訴人對於中華民國八十九年七月七日臺灣南投地方法院
第一審判決（八十八年度訴字第四五號），提起上訴，本院判決如左：
      主      文
上訴駁回。
上訴人應併將原判決所命交還之土地內如附圖所示斜線部分面積○‧○○四○四四公
頃之建物拆除。
第二審訴訟費用由上訴人負擔。
      事實及理由
一、兩造之聲明：
    上訴人上訴聲明求為判決：原判決廢棄，並駁回被上訴人在第一審之訴。被上訴
    人答辯聲明：求為判決駁回上訴人之上訴，上訴人應將系爭土地內面積○‧○○
    四○四四公頃建物拆除，並將土地交還被上訴人。
二、被上訴人主張：坐落南投縣埔里鎮○○段第八八九地號、面積○‧○二六七七八
    公頃土地（以下稱系爭土地）全部為伊所有，被上訴人無正當權源，亦未經伊之
    同意，竟占有該筆土地，並在其上蓋建房屋居住使用，其後於八十九年九月二十
    一日九二一大地震後，房屋雖已毀損全倒，而經南投縣埔里鎮公所拆除其大部分
    僅餘○‧○○四○四四公頃土地上之殘破舊屋之一角，上訴人即藉此繼續占有系
    爭土地，伊自得本於所有物返還請求權，訴請上訴人將系爭土地交還予伊。本件
    兩造間確無土地租賃關係，若兩造間存有土地租賃關係，但上訴人得興建之房屋
    ，亦僅五坪而已，非如上訴人所言之八十點二坪。退步言之，兩造間縱存有不定
    期租賃關係，惟最高法院八十九年台再字第七號裁定業已明申，未確定期限之租
    賃關係亦有土地法第一百零三條第一款之適用，而系爭房屋依興建之年貸應為土
    造瓦頂，使用迄今約有五十年，而風「房屋構造別代號暨折舊率對照表」所定耐
    用年數為十八年，上訴人使用系爭土地早已超過上開耐用年數，依契約目的及探
    求當事人真意，應解為定有租至房屋不堪用時為止之期限，且應受民法第四四九
    條第一項之規定不得逾二十年之限制。系爭土地上之房屋，於九二一大地震前，
    即已毀損嚴重，上訴人即於八十一年間利用伊出國期間擅自著手重建，於伊回國
    後發現，加以阻止，足見於大地震前，即已達不堪使用之程度，而該屋既於九二
    一大地震全毀，依八十九年台再字第七號最高法院裁判意旨，伊亦無同意由上訴
    人重建之義務，為此，伊亦得依土地法第一百零三條第一款之規定訴請上訴人交
    還土地等情，爰依所有物返還請求權及土地法第一百零三條第一款之規定，求為
    命上訴人將上開系爭土地全部交還被上訴人之判決。上訴人上訴本院後，被上訴
    人併擴張請求上訴人將該土地內如附圖斜線所示面積○‧○○四○四四公頃地上
    建物拆除之判決。
三、上訴人則以：本件租賃關係起始於被上訴人之前手所有權人童阿日，由上訴人之
    父蔡太山自民國四十年租地建屋，並非如被上訴人訴代所稱始自民國五十六年，
    且租賃面積由童阿日所出具之地基稅收據明載面積為八十點二坪（含庭院在內）
    ，系爭土地上之原有建物，於五十七年初起課房屋稅時，面積即已為八十一點五
    平方公尺，上訴人稱其僅同意出租五坪，所提之證明單顯係偽造，伊予否認，且
    上訴人從未間斷給付租金，此有上訴人於民國八十四年六月四日四日，尚收取上
    訴人所寄之租金匯票（附卷）可證。土地法第一百零三條之規定，並不以定期租
    賃契約為限，不定期租賃契約既非明文排除之對象，而上訴人既無任何得終止租
    約關係之法定原因，則被上訴人片面終止契約之催告，對上訴人自不生效。另被
    上訴人以房屋折舊率對照表為系爭土地上之建物以達不堪使用之論據，顯屬無稽
    。按房屋存廢之久暫，端視使用者是否珍惜、維護，而不在於他的建材是甚麼，
    否則本省尚存之百年土厝，何以尚如此之多？又伊並不反對調漲租金，本件原判
    決違法不適用最高法院八十九年度台再字第七號案例，難謂適法。系爭土地上之
    房屋雖因九二一地震而毀損，惟依最高法院五十一年度台上字第二九八七號判例
    意旨，被上訴人即有同意由伊重建之義務等情，資為抗辯。
四、本件被上訴人主張系爭土地為其所有，由上訴人之祖先蔡太山在其上興建房屋，
    但該屋於八十八年九月二十一日之九二一大地震中已全毀，由南投縣埔里鎮公所
    予以拆除，僅餘○‧○○四○四四公頃土地上之殘屋之事實，已據提出土地登記
    簿騰本、九二一大地震前後之現場照片、地價證明、存證信函、現場建物拆除照
    片、埔里鎮鎮長出具地上房屋（門牌號碼為：埔里鎮清新里延年巷九號）因九二
    一集集大地震全倒之證明書（附本院卷第一六八頁）等在卷可稽，並經本院受命
    法官會同埔里地政事務所人員履勘現場，查明屬實，製有勘驗筆錄及複丈成果圖
    在卷足憑，並為上訴人在本院所不爭執，堪認被上訴人此部分之主張為真實。
五、另上訴人主張兩造就系爭土地自四十年間起原訂有租地建屋契約之事實，已據其
    提出地基稅收據、暫收條、匯票、掛號郵件回執、房屋稅籍證明書、提存書、國
    庫存款收款書等件在卷可證（見一審卷第二七－三三頁、第九十二頁），亦堪認
    屬實。雖被上訴人主張：依上訴人之祖先蔡太山於五十六年三月二十八日所出具
    之證明單所示，伊僅同意出租五坪之士地供其興建房屋云云，並提出證明單影本
    乙件為證（見一審卷第五十八頁），但此為上訴人所否認，辯稱：由歷次之地基
    稅收據所示，已可見租地之面積為八十點二坪，且於五十七年起之房屋稅籍即已
    證明原有房屋之面積為八十一點五平方公尺，絕非僅止於五坪等語，經查：依上
    訴人所提出由蔡太山於四十三年至四十九年間所繳納之地基稅收據所示，兩造之
    租地面積為八十點二坪，且系爭土地上之房屋，於五十七年間起之房屋稅籍上即
    已記明房屋之面積為八一‧五平方公尺，此亦有南投縣稅捐處埔里分處出具之上
    開「房屋稅籍證明書」乙紙在卷可稽，而上訴人於五十七年至八十四年間仍有繳
    納租金之事實，亦有其提出之匯票及郵政掛號回執等在卷可考，是被上訴人主張
    僅出租五坪地供上訴人之祖先興建房屋乙節殊無可取，自以上訴人所辯上情為可
    採。
六、上訴人雖辯稱：本件為不定期之租地建屋僅得依土地法第一百零三條之規定終止
    租賃關係，土地上之房屋係因地震毀損，依最高法院五十一年台上字第二九八七
    號判例所示，伊自得加以重建，被上訴人亦應同意，不得藉此收回土地云云。惟
    按，土地之租賃契約以承租人建築房屋而使用為其目的者，縱使當事人間未明定
    租賃之期限，其非有相當期限不能執其目的者，依契約之目的探求當事人之真意
    ，亦應解為定有租至房屋不堪用時為止之期間，惟應受民法第四百四十九條第一
    項之限制而已，最高法院三十年渝上字第三一一號著有判例，可資遵循，而民法
    第四百四十九條第一項所定租約之期限，不得逾二十年，係指定有期限之租賃而
    言，故上開三十年渝上字第三一一號判例，亦係就定期租賃而為，亦經最高法院
    以六十二年台上字第三一二八號判例闡釋甚明在案。經查：本件兩造之祖先或前
    手所訂租賃契約，乃係以建築房屋使用為目的，且未明定其期間，依前述說明，
    當以至房屋不堪用為其終期，且應受民法第四百四十九條第一項租期不得逾二十
    年之限制，是乃定有不確定之期限，自屬定期租賃，上訴人主張係不定期租賃，
    僅得依土地法第一百零三條第二至第五款之規定終止租約，即屬無據。上訴人雖
    主張其依最高法院五十一年度台上字第二九八七號判例意旨所示，得在系爭土地
    上重建，被上訴人應予同意云云，惟按最高法院五十一年台上字第二九八七號判
    例固稱：「租用建築房屋之基地，非有土地法第一百零三條所列各款情形之一，
    出租人不得收回，縱該地上所建之房屋因故滅失，而租用基地之契約要未失其存
    在，承租人仍得申請重建」云云，但本件既屬定期租賃，故上訴人不得主張僅於
    土地法第一百零三條第二至第五款之情形被上訴人始得收回土地，故其依此判例
    所得主張者，厥為土地法第一百零三條第一款所定定有租期之租賃，而其租期尚
    未屆滿時房屋即因故滅失者，得於租期內重建而已。但查：本件系爭土地上之房
    屋，係早於四十年間即興建，此為上訴人所是認，則至八十八年一月二十二日被
    上訴人起訴之日止，已逾四十七年，早已逾民法第四百四十九條第一項租期不得
    逾二十年之限制。且系爭土地上之原有房屋，乃土造瓦頂，有被上訴人所提出九
    二一大地震前之現場相片在卷可考而依政府所頒「房屋構造別代號暨折舊率對照
    表」所定耐用年限為十八年，是其早已逾可以使用之耐用年限。而該屋於九二一
    大地震時，已經南投縣埔里鎮公所判定為全倒，並予以拆除，此有該鎮公所出具
    之全倒證明書乙件及現場相片三張在卷可憑（見本院卷第一六八頁、原審卷第一
    八七頁），足見其於地震前即已屬不堪使用之程度，系爭房屋既因地震毀損，兩
    造之租賃關係，即應於斯時消滅。從而，被上訴人主張其租約年限已屆滿，本於
    所有物返還之法律關係及土地法第一百零五條第一款之規定，請求上訴人將系爭
    土地上殘餘之建物拆除後，將系爭土地交還予伊，洵屬正當，應予准許。原審法
    院因而為上訴人敗訴之判決，並依兩造之陳明，分別酌定擔保金額，為假執行及
    免為假執行之宣告，依法並無不合，上訴意旨仍執陳詞，指摘原判決不當，求予
    廢棄改判，為無理由，應予駁回。並依其擴張聲明判決如主文第二項之所示。
七、據上論結，本件上訴為無理由，依民事訴訟法第四百四十九條第一項、第七十八
    條，判決如主文。
中      華      民      國    九十      年      六      月      五      日
~B1民事第五庭審判長法  官  陳滿賢
~B2                法  官  林松虎
~B3                法  官  朱  樑
右為正本係照原本作成。
如對本判決上訴，須於收受判決送達後二十日內向本院提出上訴書狀，其未表明上訴
理由者，應於提出上訴後二十日內向本院提出上訴理由書（須按他造人數附具繕本）
，並繳納送達用雙掛號郵票拾份（每份參拾肆元）。
上訴時應提出委任律師或具有律師資格之人之委任狀；委任有律師資格者，另應附具
律師及格證書及釋明委任人與受任人有民事訴訟法第四百六十六條之一第一項但書或
第二項（詳附註）所定關係之釋明文書影本。
~B                書記官  陳秀真
中      華      民      國     九十      年      六       月     七     日
附註：
民事訴訟法第四百六十六條之一（第一項、第二項）
對於第二審判決上訴，上訴人應委任律師為訴訟代理人。但上訴人或其法定代理人具
有律師資格者，不在此限。
上訴人之配偶、三親等內之血親、二親等內之姻親，或上訴人為法人、中央或地方機
關時，其所屬專任人員具有律師資格並經法院認為適當者，亦得為第三審訴訟代理人
。
                                                                        Ｈ


司法院資訊處製作；財團法人民間司法改革基金會備份。
